【裁判字號】    94,訴,3567
【裁判日期】    951012
【裁判案由】    商標評定
【裁判全文】
臺北高等行政法院判決
                                     94年度訴字第3567號
                              .
原      告  甲○○○○○○○○.
訴訟代理人  丁○○
被      告  經濟部智慧財產局
代  表  人  蔡練生（局長）住同上
訴訟代理人  丙○○
參  加  人  乙○○
上列當事人間因商標評定事件，原告不服經濟部中華民國94年9
月9 日經訴字第09406135310 號訴願決定，提起行政訴訟，經本
院命參加人獨立參加訴訟，本院判決如下：
    主  文
原告之訴駁回。
訴訟費用由原告負擔。
    事  實
一、事實概要：參加人乙○○於民國92年6 月13日以「青蛙圖」
    商標，指定使用於當時商標法施行細則第49條所定商品及服
    務分類表第32類「檸檬愛玉飲料、粉圓飲料、果汁、果菜汁
    、烏梅汁、仙草汁、奶茶、含醋飲料、桑椹汁、百香果汁、
    綠豆沙飲料、水果飲料、桂圓茶、花茶、桂花茶、綜合植物
    飲料、青草植物茶、白木耳飲料、冰糖燕窩飲料、燒仙草」
    等商品，向被告申請註冊，經被告審查，於93年2 月16 日
    核准列為註冊第0000000 號商標（下稱系爭商標，如附圖1
    所示）。嗣原告於93年11月11日以該註冊商標有違商標法第
    23條第1 項第13款之規定，對之申請評定，案經被告審查，
    以94年4 月12日中台評字第930374號商標評定書為「申請不
    成立」之處分。原告不服，向經濟部提起訴願，經遭決定駁
    回，遂向本院提起行政訴訟。
二、兩造聲明：
  (一)原告聲明：
   1.訴願決定及原處分均撤銷。
   2.被告就第00000000號「青蛙圖」商標應為撤銷之處分。
   3.訴訟費用由被告負擔。
  (二)被告聲明：
   1.駁回原告之訴。
   2.訴訟費用由原告負擔。
  (三)參加人聲明：參加人未於準備程序及言詞辯論期日到場，亦
    未提出書狀作何聲明或陳述。
三、兩造之爭點：系爭商標指定使用於當時商標法施行細則第49
    條所定商品及服務分類表第32類之商品，有否相同或近似於
    他人同一商品或類似商品之註冊商標者，而構成商標法第23
    條第1 項第13款之違反？
  (一)原告主張之理由：
   1.系爭商標與據以評定之註冊第00000000號「青蛙下蛋行標
     章」商標（下稱據爭商標1 ，如附圖2 所示）、第000000
     00號「巫記青蛙下蛋及圖」商標（下稱據爭商標2 ，如附
     圖3 所示。據爭商標1 與據爭商標2 ，合稱據爭商標），
     二者圖樣應屬構成近似，而有商標法第23條第1 項第13款
     之適用。
   2.據爭商標，主要之圖形均為一青蛙圖，而系爭商標，其全
     部圖形亦為青蛙圖，二者之青蛙圖雖有寫實與卡通化之差
     異，但由其圖形之外觀給人之印象，及就觀念（意義）上
     ，二者均無法脫離均為「青蛙」之印象與觀念，皆以青蛙
     為中心。故二者應為外觀與觀念近似，而有致具有普通知
     識經驗之消費者，於購買時施以普通之注意，可能會有所
     混淆而誤認二商品來自同一來源或誤認不同來源之間有所
     關聯，依商標法之規定及「混淆誤認之虞」審查基準之意
     旨，二者應為構成近似之商標。
   3.又原告除設立青蛙下蛋行，並設立戀的回憶小吃店，目前
     各地已有十餘家連鎖店，且已申請及註冊之商標計62件，
     其中以「青蛙圖」及有「青蛙」字樣註冊者即有30件，產
     品之行銷面已相當廣泛，「青蛙圖」已成為原告產品之標
     誌，並已為廣大消費者熟知，本件參加人以近似之「青蛙
     圖」申請註冊，自有使消費者產生混淆而誤認二商品來自
     同一來源或誤認與不同來源之間有所關聯。
   4.再者，本件系爭商標，其指定使用之商品為第032 類之檸
     檬愛玉飲料、粉圓飲料、果汁、果菜汁、烏梅茶、仙草汁
     、奶茶、含醋飲料、桑椹汁、百香果汁、綠豆沙飲料、水
     果飲料、桂圓茶、花茶、桂花茶、綜合植物飲料、青草植
     物茶、白木耳飲料、冰糖燕窩飲料、燒仙草等商品；與原
     告據爭商標1 ，指定使用於第027 類之西谷米、西米、西
     貢米、粉圓、麵粉、澱粉、麵茶粉、紅豆粉、綠豆粉、杏
     仁粉等商品；據爭商標2 ，指定使用於第032 類之奶茶、
     燒仙草、木瓜汁、楊桃汁、柳橙果汁、芒果汁、果菜汁、
     芭樂果汁、杏仁茶、桔子汁、金桔茶、胡蘿蔔汁、椰奶飲
     料、果汁、綜合果汁、仙草汁、綠豆沙汁、蔬菜汁、麥草
     汁、桂圓茶等商品，二者均屬2901、2910、3001、3002、
     3202類似組群之同一商品或類似商品，自有致相關消費者
     產生混淆二者商品來自同一來源或誤認不同來源之間有所
     關聯之情事，而有違商標法第23條第1 項第13款之規定。
   5.至於參加人於93年12月3 日（93）晉商11字第124492號「
     商標評定答辯書」之答辯理由第4 項中所舉各類以「青蛙
     」為設計圖之29件註冊商標，其中有26件與本件原告據爭
     商標即無指定使用於同一商品或類似商品之關係，各自均
     可依法註冊，與本件商標評定案並無任何關聯，自不能以
     各該商標以「青蛙」圖註冊，即執為本件系爭商標亦應准
     予註冊之論據。更何況其引證之其他註冊第00000000號「
     KEROKEROKEROPP I & DEVICE 」商標、第00000000號「柒
     佰及圖」商標及第00000000號「DOOBY 及圖」商標等3 件
     註冊商標，因其各商標圖樣與本件系爭商標及原告據爭商
     標圖樣均各有相當之差異，自不能以各該商標之分別註冊
     ，而執為本件系爭商標亦應准予註冊之論據。
  (二)被告主張之理由：
   1.按商標法第23條第1 項第13款規定，商標「相同或近似於
     他人同一或類似商品或服務之註冊商標或申請在先之商標
     ，有致相關消費者混淆誤認之虞者」，不得註冊。惟其適
     用均應以二造商標構成相同或近似為前提要件。商標近似
     係指二商標予人之整體印象有其相近之處，若其標示在相
     同或類似的商品/ 服務上時，以具有普通知識經驗之消費
     者，於購買時施以普通之注意，可能會有所混淆而誤認二
     商品/ 服務來自同一來源或誤認不同來源之間有所關聯（
     混淆誤認之虞審查基準5.2.1 參照）。商標近似之判斷得
     就二商標外觀、觀念及讀音為觀察。
   2.查本系爭商標與據爭商標相較，二者雖皆以青蛙為構圖主
     體，然青蛙係習見之自然界動物，其作為商標之識別性應
     來自其圖樣外觀之設計，系爭商標係由簡單線條勾勒出擬
     人化之可愛卡通青蛙圖，據爭商標則為具體寫實之青蛙圖
     ，整體構圖予人印象明顯有異。具有普通知識經驗之消費
     者，於購買時施以普通之注意，難謂會有所混淆而誤認二
     者來自同一來源或有關聯之來源，應非屬構成近似之商標
     。
    理  由
一、評定商標之註冊有無違法事由，依其註冊公告時之規定，商
    標法第52條定有明文。本件系爭商標係於93年2月16日公告
    註冊，則系爭商標之註冊有無違法事由，應依註冊時即92年
    11月28日公布施行之商標法，合先明。次按，商標「相同
    或近似於他人同一或類似商品或服務之註冊商標或申請在先
    之商標，有致相關消費者混淆誤認之虞者，不得註冊。」為
    商標法第23條第1項第13款所明定。上開法條之成立以商標
    近似為前提。再商標近似指二商標予人之整體印象有其相近
    之處，經由其外觀、讀音、觀念等方面觀察，以具有普通知
    識經驗之購買人，於購買時施以普通所用之注意，有無混同
    誤認之虞判斷之。
二、經查，系爭商標係由簡單線條所勾勒之擬人化之可愛卡通青
    蛙圖，據爭商標則係一具體寫實的青蛙側面下蛋圖或另再組
    合巫記青蛙下蛋文字所構成，二者相較，雖均為以青蛙為構
    圖主體，惟青蛙為習見之自然界動物，以各式青蛙圖形作為
    商標圖樣申請註冊於各類商品者所在多有，其作為商標之識
    別性應來自其圖樣外觀之設計概念是否相近加以觀察，尚不
    能以其構圖主體或名稱均為青蛙即認其近似。而系爭商標圖
    樣上之圖形已呈卡通化之圖樣，並以簡單線條勾勒青蛙之正
    面外觀，其造型為面帶微笑傾向趣味可愛單純青蛙圖，而據
    爭商標則係張著嘴巴寫實之青蛙下蛋圖，或另再加上中文「
    巫記青蛙下蛋」之文字，其整體所呈現為一具體寫實的青蛙
    下蛋圖（「巫記青蛙下蛋」並有特定商號商品之標識作用）
    。系爭商標與據爭商標相較，其設計旨趣不同，整體設計所
    呈現之外觀、觀念彼此有別，予人寓目印象明顯有異，具有
    普通知識經驗之消費者，於購買時施以普通之注意，難謂會
    有所混淆而誤認二者來自同一來源或有關聯之來源，應非屬
    構成近似之商標。原告主張系爭商標與據爭商標二者均無法
    脫離均為「青蛙」之印象與觀念，皆以青蛙為中心，應為外
    觀與觀念近似，而有致具有普通知識經驗之消費者，於購買
    時施以普通之注意，可能會有所混淆而誤認二商品來自同一
    來源或誤認不同來源之間有所關聯，應為構成近似之商標一
    節，並非可採。另系爭商標與據爭商標於外觀及觀念均不近
    似，已如前述，亦不能以原告另設立戀的回憶小吃店，以「
    青蛙圖」及有「青蛙」字樣註冊者即有30件，產品之行銷面
    已相當廣泛，即認商標圖樣含有「青蛙圖」之商標均與據爭
    商標近似，而不得申請註冊，原告此部分主張並不能為其有
    利之判斷。
三、系爭商標註冊時商標法第23條第1項第13款本文法條之成立
    係以商標近似為前提，而系爭商標與據爭商標既不近似，即
    無上開法條之適用。則原處分以系爭商標無前揭法條之適用
    而為申請不成立之處分，於法並無不合。訴願決定予以維持
    ，亦屬妥適。原告請求撤銷訴願決定及原處分，並命被告就
    系爭商標應為撤銷之處分，為無理由，應予駁回。又本件既
    因商標圖樣不近似，而應為評定申請不成立之處分，已如前
    述，至於系爭商標註冊時商標法第23條第1 項第13款本文其
    他要件是否符合，因與結果不生影響，爰不再加審酌論究，
    應併明。
據上論結，本件原告之訴為無理由，爰依行政訴訟法第98條第3
項前段，判決如主文。
中    華    民    國    95    年    10    月   12     日
                          第三庭審判長法  官  姜素娥
                                      法  官  陳秀
                                      法  官  陳國成
上為正本係照原本作成。
如不服本判決，應於送達後20日內向本院提出上訴狀並表明上訴
理由，如於本判決宣示後送達前提起上訴者，應於判決送達後20
日內補提上訴理由書（須按他造人數附繕本）。
中    華    民    國    95    年    10    月   13     日
                                      書記官  王英傑


司法院資訊處製作；財團法人民間司法改革基金會備份。
